【裁判字號】    90,台上,1618
【裁判日期】    900321
【裁判案由】    侵占
【裁判全文】
最高法院刑事判決                                九十年度台上字第一六一八號
    上訴人  台灣高等法院檢察署檢察官
    被  告  甲○○○○○○
右上訴人因被告侵占案件，不服台灣高等法院中華民國八十九年十月十一日第二審更
審判決（八十九年度上更(二)字第三六九號，起訴案號：台灣台北地方法院檢察署八十
三年度偵續字第三三九號），提起上訴，本院判決如左：
    主  文
原判決撤銷，發回台灣高等法院。
    理  由
本件原判決以公訴意旨略稱：被告潘蓉樺係「欣開」有限公司（下稱「欣開」公司）
股東之一，負責該公司之業務及財務事宜，為從事業務之人。緣「凱學」有限公司（
下稱「凱學」公司）為大宗物資之出口商，因出口事務繁瑣，自民國八十一年間起，
陸續將其所有價值共計美金二百三十八萬八千零六十二元一角之可轉讓信用狀，委由
「欣開」公司代辦出口事務及押匯事宜，而由被告負責處理。嗣「欣開」公司經營不
善，負債甚鉅，被告遂以所持有由「凱學」公司交付之未到期信用狀，向往來銀行分
別辦理押匯或予質押，並提領所有價金，除先後交付「凱學」公司之款項外，餘款美
金五十一萬九千四百七十七元四分，竟基於概括之犯意，至八十二年底，連續將該因
業務上持有之美金五十一萬九千四百七十七元四分，悉數侵占入己，而認被告涉有刑
法第三百三十六條第二項業務侵占之罪嫌等情。經審理結果，認為不能證明被告犯罪
，因而維持第一審諭知被告無罪之判決，駁回檢察官在第二審之上訴，固非無見。
惟查：(一)證據雖已調查，而其內容尚未明瞭者，即與未經調查無異，如遽行判決，
仍屬應於審判期日調查之證據而未予調查。原判決雖以向泛亞銀行臺北分行及上海銀
行永和分行調取欣開公司帳戶中最後十筆之支票正反面影本，該兩家銀行內最後共十
九張支票，無一張係被告所提領云云，資為有利被告之依據（原判決第四頁第一至九
行），惟前開支票之發票日期均在八十一年十二月二十一日以後，有該等支票影本附
卷可按（見原審上訴卷第一八七至一九六頁及同卷證物袋），而被告於檢察官偵查中
供承自八十年間起，凱學公司即與欣開公司交易，向欣開公司借牌押匯，押匯業務一
直由被告辦理等情（見八十三年度偵字第二一六一號偵查卷第十四頁背面），如果無
訛，欣開公司以凱學公司之信用狀辦理押匯，取得匯款之期間，顯在八十一年十二月
二十一日之前，原審未調查審認被告辦理押匯後，每筆相關款項之進出情形，僅以上
開發票日期在八十一年十二月二十一日以後之支票，非由被告提示兌領，即謂被告並
無侵占情事，況本件依凱學公司提出之結帳明細表，亦列有台灣中小企業銀行撥款者
，（見八十三年度偵字第二一六一號偵查卷第六二頁）則為凱學公司押匯而以欣開公
司名義開戶作為之帳戶，似非僅以泛亞銀行臺北分行及上海銀行永和分行為限，凱學
公司所指未結清者，是否均由上開二銀行撥款，原審未詳予審究，遽為有利被告之判
決，有證據調查未盡之違誤。(二)證人即欣開公司股東施茂祥、會計謝淑惠及凱學公司
會計陳麗鈴、上海銀行職員韓文娟、李瑞川等人於檢察官偵查中、第一審法院審理中
及原審法院前審調查時分別證稱：欣開公司負責人雖為徐信山，但實際之業務及財務
均由被告掌理，有關本件押匯款項亦係由被告經手處理等情（見同偵查卷第六十七頁
背面、第七十至七十一頁、第四十三頁，一審卷第八十七頁，上訴卷第四十六、四十
七頁）。如果無訛，被告辯稱：伊非公司負責財務之人等語，似非可採。此點本院前
次發回意旨業已指明，本次更審判決就欣開公司取得上開押款項後，被告如何處理
使用﹖及其流向如何﹖仍未調查審認，以為判斷之依據，遽為有利被告之判決，致原
有瑕疵依然存在，自屬無可維持。檢察官上訴意旨執以指摘，為有理由，應認原判決
仍有撤銷發回之原因。又本件雖係刑事訴訟法第三百七十六條第三款所列之案件，惟
於修正刑事訴訟法施行前，原得上訴於第三審法院，且已繫屬於法院，依刑事訴訟法
施行法第五條第一項規定，仍應依施行前之法定程序終結之，附此明。
據上論結，應依刑事訴訟法第三百九十七條、第四百零一條，判決如主文。
中      華      民      國     九十     年      三      月    二十一    日
                              最高法院刑事第十二庭
                                  審判長法官  林  增  福
                                        法官  邵  燕  玲
                                        法官  吳  昆  仁
                                        法官  陳  世  雄
                                        法官  惠  光  霞
      右正本證明與原本無異
                                              書  記  官
中      華      民      國     九十     年      三      月    二十六    日


司法院資訊處製作；財團法人民間司法改革基金會備份。
